最高法院刑事判決　　　　　　一○○年度台上字第一五九七號
上　訴　人　郭枝南
選任辯護人　趙元昊律師
上列上訴人因貪污案件，不服台灣高等法院台南分院中華民國九
十九年十二月八日第二審更審判決（九十九年度重上更(五)字第一
八四號，起訴案號：台灣台南地方法院檢察署八十五年度偵字第
一四三九、二九四四號、八十七年度偵字第三二九八號），提起
上訴，本院判決如下：
    主  文
原判決撤銷，發回台灣高等法院台南分院。
    理  由
本件原判決撤銷第一審關於上訴人郭枝南連續違背職務收受賄賂
部分之科刑判決，改判論處郭枝南犯貪污治罪條例之不違背職務
收受賄賂罪刑（處有期徒刑四年，褫奪公權三年，併為從刑之諭
知。郭枝南被訴共同連續對於主管之事務，直接圖利罪嫌部分，
原審更(一)審以被告此部分犯罪不能證明，諭知無罪，檢察官不服
上訴，經本院駁回確定），固非無見。
惟查：(一)貪污治罪條例第五條第一項第三款所規定之公務員對於
職務上行為收受賄賂或不正利益罪，以其收受之財物或不正利益
與公務員職務上之行為，有對價關係為必要，兩者如有對價關係
，不問行賄者以何種名義為之，其收受之一方即應成立收受賄賂
罪，如無對價關係而收受，即無成立該項罪名可言。所謂職務上
行為之對價關係，則指公務員被他人之賄賂或不正利益予以買通
，而於其職務範圍內相對地有踐履賄求對象之特定行為，始與該
罪之構成要件相當。故二者有如何之對價關係，應在科刑判決之
事實欄內明確記載，並於理由內說明其認定依據，方足資為適用
法律之基礎。本件原判決事實認定資勇企業有限公司（下稱資勇
公司）、奇美實業股份有限公司（下稱奇美公司）、慶光化工實
業有限公司（下稱慶光公司）及信喜實業有限公司（下稱信喜公
司），為使所屬公司避免或減少污水排放事項遭郭枝南主管之台
南縣政府環保局過度稽查或裁罰，希望台南縣政府環保局在污水
的稽查方面不要找他們麻煩，使公司經營順利，乃分別於原判決
附表（下稱附表）一所示之時間，分別交付郭枝南如附表一所示
之賄賂，郭枝南則基於概括之犯意，分別於附表一所示之時間，
收受如附表一所示之公司所交付之賄賂，共計新台幣（下同）二
十五萬元、金幣一套、遠東百貨提貨單三張等情。雖理由內謂郭
枝南於收受如附表一所示現金及禮券之時，為職司監督、稽查廢
污水排放之台南縣政府環保局局長，而附表所示交付現金與禮券
之資勇、奇美、慶光、信喜等公司，依證人邱寶山、黃銀棟、陳
金龍、蘇炳憲、林瑞彬等人所述，則係於製造產品之過程中將產
生污水排放問題之電鍍、化工廠商，且證人邱寶山等亦證稱送禮
是為避免麻煩及經營上之阻礙，希望送禮後減少困擾等，足徵邱
寶山等人送禮並非單純年節之饋贈，而是為使所屬公司避免或減
少污水排放事項遭被告郭枝南主管之台南縣政府環保局過度稽查
或裁罰，故上述給付現金、禮券與被告郭枝南之台南縣政府環保
局局長職務之間，顯然存有對價關係。況一般年節送禮所致贈者
不過區區數千元價值之應景禮品，焉有贈送現金數萬元到數十萬
元不等，且年年送禮（並經收受者登記在冊）者，是郭枝南確有
對於職務上之行為收取廠商賄賂之事實無誤等語。但原判決事實
並未具體認定，理由亦未具體說明上開公司交付財物時，有如何
要求郭枝南踐履其職務範圍內之某特定行為，其所依憑之證據及
理由，依上開說明，尚難謂合。(二)事實審法院對於內容不相一致
之證據，自應綜合全案事證，依論理及經驗法則加以取捨，並應
於理由欄內詳加說明，以為認定之依據，始為適法。原判決理由
謂郭枝南辯稱：所收現金均立即退還云云，已經證人黃銀棟、陳
金龍、蘇炳憲、林瑞彬於偵查中證稱郭枝南並未退還現金各云云
在卷，而認證人甘瑞鑫、徐作仁、陳青林等證稱：郭枝南有將奇
美公司、慶光公司、信喜公司所交付郭枝南之現金、提貨單還給
該公司各云云，與林瑞彬、蘇炳憲、陳金龍上開證詞不符，而不
可採等情（見原判決理由一、乙、(二)、3 ）。惟郭枝南所供各公
司交付現金財物之人，與其所辯收受退還上開現金財物之人，或
並非同一人，論理上並非全無可能，究竟何者所言屬實，依上開
說明，自應詳加審酌，以定取捨，乃原判決僅以二者之證詞不一
，逕認收受退還現金財物之人之證詞不足採，自與採證法則有違
。(三)科刑判決書記載之犯罪事實，為論罪科刑適用法律之基礎，
故凡於適用法令有關之事項，必須詳加認定明確記載，然後於理
由內明犯罪事實所憑之證據及其認定之理由，使事實與理由互
相一致，方為合法。本件原判決事實欄認定郭枝南收受如附表一
所示資勇公司於民國八十二年一月十八日、同年九月二十七日、
八十三年六月三十日所交付金幣一枚、現金三萬元、六萬元之賄
賂（見原判決第一頁倒數第一、二行、第十七頁），惟於理由欄
又謂郭枝南被訴於附表二所示資勇公司交付之上開賄賂部分，不
能證明犯罪，因與其論罪科刑部分，有連續犯之裁判上一罪關係
，不另為無罪之諭知各等語（見原判決第十四頁第一至十行、第
十五頁第十六、十七行），就資勇公司交付上開賄賂部分，為相
異之記載，尚有未洽。另原判決事實認定郭枝南於附表一所示時
間，收受附表一所示之公司交付如附表一所示之賄賂等情，然於
理由欄謂郭枝南向廠商收取如附表所示賄賂（似認包括附表一及
附表二）情事等語（見原判決第八頁第四行），亦有未當。(四)公
務員犯收受賄賂罪所收受之賄賂（財物），依貪污治罪條例第十
條第一項規定，固應予追繳並依其情節分別沒收或發還被害人，
但如已退還行賄人者，自無從再為追繳或發還之諭知。附表一所
載資勇公司交付郭枝南之金幣一套，原判決認應予追繳，如無法
追繳時，應追徵其價額或以其財產抵償之。但該公司職員邱寶山
於原審法院上訴審九十年七月六日調查時證稱：上開金幣郭枝南
已拿到工廠還公司，由其收下放在其抽屜等語（見上訴字卷一第
二五八頁），其所述是否屬實可採，攸關法律之適用，原審未予
審認、說明，難認適法。(五)原判決於理由內謂郭李秀娟二本記事
本並無證據能力（見原判決理由一、甲、(二)、4 ），惟於理由乙
、(二)、4 又謂況一般年節送禮所致贈者不過區區數千元價值之應
景禮品，焉有贈送現金數萬元到數十萬元不等，且年年送禮者（
並經收受者登記在冊）等語，就並經收受者登記在冊等情，未敘
明所依憑登記在冊之證據為何，已有未合，如係指郭李秀娟二本
記事本，依上開說明，亦有矛盾。以上，或為上訴意旨所指摘，
或為本院得依職權調查之事項，應認原判決有撤銷發回之原因。
又原判決不另為無罪之諭知部分（見原判決理由三），基於審判
不可分原則，亦一併發回，併予指明。
據上論結，應依刑事訴訟法第三百九十七條、第四百零一條，判
決如主文。
中    華    民    國  一○○  年    三    月  三十一  日
                      最高法院刑事第十庭
                          審判長法官  黃  一  鑫  
                                法官  張  春  福  
                                法官  林  勤  純  
                                法官  陳  國  文  
                                法官  宋  明  中  
本件正本證明與原本無異
                                      書  記  官  
中    華    民    國  一○○  年    四    月    八    日
                                                      Q